臺灣臺南地方法院民事判決
                                    109年度原簡上字第1號
上  訴  人  合作金庫商業銀行股份有限公司

法定代理人  雷仲達
訴訟代理人  汪信利
被  上訴人  謝芠薴
訴訟代理人  卓健鑫
上列當事人間請求返還不當得利事件，上訴人對於民國109年3月
3日本院新市簡易庭108年度新簡字第566號第一審簡易判決提起
上訴，本院於民國109年11月18日言詞辯論終結，判決如下：
    主  文
上訴駁回。
第二審訴訟費用由上訴人負擔。 　　
    事實及理由
一、本件上訴人起訴主張：緣訴外人甲○○於上訴人仁德分行所開
    立、帳號00000000000*****號帳戶（確實帳號詳卷，下稱系
    爭甲○○帳戶）內之存款，先後於民國106年3月3日凌晨0時11
    分、0時12分、同年月4日下午8時22分、8時23分，遭致不明
    人士以網路轉帳之方式，各轉帳新臺幣（下同）5萬元，共
    計20萬元，至被上訴人於訴外人大眾商業銀行股份有限公司
    （按：107年1月1日與元大商業銀行股份有限公司合併，並
    以元大商業銀行股份有限公司為存續公司）旗津分行所開立
    、帳號0000000*****號帳戶（確實帳號詳卷，下稱系爭被上
    訴人帳戶）內。茲因被上訴人乃無法律上原因而受有利益，
    致甲○○受有損害；又即使系爭甲○○帳戶之存款係由甲○○轉帳
    ，因甲○○不認識被上訴人，並無理由將前揭款項轉帳至系爭
    被上訴人帳戶，被上訴人亦係無法律上原因而受有利益，致
    甲○○受有損害，被上訴人均應返還其利益；且甲○○已於106
    年8月4日將因前述轉帳事實，對於第三人所生債權讓與上訴
    人，為此，爰依債權讓與及民法第179條規定，提起本訴等
    語。並聲明：被上訴人應給付上訴人20萬元，及自民事起訴
    狀繕本送達被上訴人之翌日起至清償日止，按週年利率5%計
    算之利息（原審判決駁回上訴人之訴，上訴人對於原審判決
    ，聲明不服，提起上訴）。於本院聲明：原判決廢棄；被上
    訴人應給付上訴人20萬元，及自民事起訴狀繕本送達被上訴
    人之翌日起至清償日止，按週年利率5%計算之利息。
二、被上訴人抗辯：被上訴人乃因訴外人馬莊蕙向被上訴人陳稱
    有匯款需求，基於朋友情誼而交付系爭被上訴人帳戶之存摺
    予馬莊蕙，此與一般任意交付於金融機關所開立帳戶之存摺
    予陌生人之情形有異，不能僅以被上訴人交付系爭被上訴人
    帳戶之存摺，即認被上訴人有預見馬莊蕙將系爭被上訴人帳
    戶作為不法使用之可能。又如無甲○○之授權，不明人士如何
    將系爭甲○○帳戶內之存款，輕易轉至系爭被上訴人帳戶內，
    本件應與民法第179條規定之要件不合。另被上訴人對於前
    揭款項之轉入及領出均不知情，且自始至終均未取得任何金
    錢，應無不當得利等語。並聲明：上訴駁回。 　 
三、兩造不爭執之事項：
  ㈠系爭甲○○帳戶內之存款，先後於106年3月3日凌晨0時11分、0
    時12分、同月4日下午8時22分、8時23分，經由網路轉帳之
    方式，共計轉帳20萬元至系爭被上訴人帳戶。
  ㈡訴外人張育豪持系爭被上訴人帳戶之提款卡，自系爭被上訴
    人帳戶提領20萬元。
  ㈢張育豪因涉嫌對於甲○○詐欺取財，經臺南市政府警察局永康
    分局報請臺灣臺南地方法院檢察署（107年5月25日更名為臺
    灣臺南地方檢察署，下稱臺南地檢署）偵辦；嗣臺南地檢署
    檢察官偵查後，認為系爭甲○○帳戶係經輸入正確密碼而轉帳
    ，且查無詐騙事實，難以證明張育豪提領之款項乃甲○○遭致
    詐騙而匯入之款項，又無法證明有任何被害人遭致詐騙之事
    實，乃以106年度偵字第12216號不起訴處分書為不起訴之處
    分。
  ㈣被上訴人前因交付系爭被上訴人帳戶之存摺予馬莊蕙，涉犯
    幫助詐欺取財罪嫌，經臺南地檢署檢察官偵查後，認被上訴
    人係基於高度信賴關係而為之，顯與一般任意交付於金融機
    構所開立帳戶予陌生人之情形有異，不能遽予認定被上訴人
    將系爭被上訴人帳戶之存摺交予友人馬莊蕙時，有預見馬莊
    蕙將系爭被上訴人帳戶作為不法使用之可能，乃以106年度
    少偵字第144號不起訴處分書為不起訴之處分。
  ㈤上訴人已於106年8月4日給付20萬元予甲○○。
  ㈥系爭甲○○帳戶內之存款，經由網路轉帳之方式，轉帳20萬元
    至系爭被上訴人帳戶，甲○○已將因前述轉帳之事實，對於第
    三人所生債權讓與上訴人。
四、本件之爭點：
  ㈠甲○○對於被上訴人有無民法第179條規定之不當得利債權？
  ㈡上訴人主張依債權讓與及民法第179條規定，請求被上訴人給
    付20萬元及遲延利息，有無理由？
五、得心證之理由：
　㈠甲○○對於被上訴人有無民法第179條規定之不當得利債權？
　　1.按不當得利依其類型可區分為「給付型之不當得利」與「
      非給付型不當得利」，前者係基於受損人之給付而發生之
      不當得利，後者乃由於給付以外之行為（受損人、受益人
      、第三人之行為）或法律規定或事件所成立之不當得利。
      在「給付型之不當得利」應由主張不當得利返還請求權人
      （受損人），就不當得利成立要件中之「無法律上之原因
      」負舉證責任（最高法院109年度台上字第464號判決參照
      ）。在「非給付型之不當得利」中之「權益侵害型不當得
      利」，由於侵害歸屬他人權益之行為，本身即為無法律上
      之原因，主張依此類型之不當得利請求返還利益者（即受
      損人），固無庸就不當得利成立要件中之無法律上之原因
      舉證證明，惟仍須先舉證受益人取得利益，係基於受益人
      之「侵害行為」而來，必待受損人舉證後，受益人始須就
      其有受利益之法律上原因，負舉證責任，方符舉證責任分
      配之原則（最高法院109度台上字第763號判決意旨參照）
      。
　　2.查，本件上訴人主張系爭甲○○帳戶內之存款，先後於前揭
      時日，遭致不明人士以網路轉帳之方式，各轉帳5萬元，
      共計20萬元至系爭被上訴人帳戶內（上開事實，下稱系爭
      不明人士轉帳之事實），被上訴人乃無法律原因而受有利
      益，致甲○○受有損害；又即使系爭甲○○帳戶之存款係由甲
      ○○轉帳（上開事實，下稱系爭甲○○轉帳之事實），因甲○○
      不認識被上訴人，並無理由將前揭款項轉帳至系爭被上訴
      人帳戶，被上訴人亦係無法律上原因而受有利益，致甲○○
      受有損害，被上訴人均應返還其利益。因上訴人所主張系
      爭不明人士轉帳之事實，如成立不當得利，屬於因給付以
      外而發生、「非給付型之不當得利」中之「權益侵害型不
      當得利」，揆之前揭說明，自應由上訴人先舉證受益人即
      被上訴人取得利益，係基於被上訴人之「侵害行為」而來
      ；至上訴人所主張系爭甲○○轉帳之事實，如成立不當得利
      ，因該轉帳行為，若係甲○○所為，甲○○即係有目的及有意
      識地將系爭甲○○帳戶內之存款轉帳至系爭被上訴人帳戶內
      ，如成立不當得利，應屬因給付而受利益之給付型不當得
      利，揆之前揭說明，即應由上訴人就欠缺給付之目的一事
      負舉證責任。
　　3.查，本件上訴人主張系爭不明人士轉帳之事實，業據其聲
      請訊問證人甲○○為證，惟為被上訴人所否認，抗辯：如無
      甲○○之授權，不明人士如何將系爭甲○○帳戶內之存款，輕
      易轉至系爭被上訴人帳戶內等語。查：
　　　⑴證人甲○○雖於本院準備程序中證稱：伊未於106年3月2日
        ，將系爭被上訴人帳戶新增為約定轉入帳戶，亦未將網
        路銀行之密碼告知他人，並未於106年3月3日、3月4日
        先後利用網路銀行，轉帳4筆，每筆5萬元至他人帳戶等
        語（參見本院卷第92頁、第93頁）。然查：
　　　　①上訴人乃因證人甲○○向上訴人聲明系爭甲○○帳戶內之
          款項於106年3月3日、3月4日，在非由證人甲○○本人
          操作，且未經甲○○指示或授權之情況下，遭致轉帳4
          筆，每筆5萬元，共計20萬元至系爭被上訴人帳戶而
          給付20萬元予甲○○，此觀諸卷附聲明書之記載自明（
          參見臺灣高雄地方法院108年度雄司簡調字第1516號
          卷宗第19頁），足見系爭甲○○帳戶內系爭款項轉出之
          經過如何，與證人甲○○有切身之利害關係，尚難期其
          客觀、公正，是證人甲○○於本院準備程序中之證言，
          自難遽予採言。
        ②自106年2月14日起，上訴人之行動網路銀行客戶可使
          用「SSL安控機制加裝置綁定」進行線上新增／註銷約
          定轉入帳戶；而系爭甲○○帳戶乃於106年3月2日下午7
          時3分許，於線上新增約定系爭被上訴人帳戶為轉入
          帳戶；嗣系爭甲○○帳戶於106年3月3日凌晨0時11分、
          0時12分、同年月4日下午8時22分、8時23分，各轉帳
          5萬元至系爭被上訴人帳戶後，即於106年3月5日凌晨
          0時25分，於線上註銷約定系爭被上訴人帳戶為轉入
          帳戶；而系爭甲○○帳戶於106年3月2日線上新增約定
          轉入帳戶，於106年3月3日、3月4日轉帳，於106年3
          月5日線上註銷約定轉入帳戶，均係於行動網路銀行
          以前開機制完成，此觀諸上訴人提出之民事陳狀及10
          9年7月2日合金仁德字第1090002053號函文及該函所
          附交易明細之記載自明（參見本院卷第83頁、第121
          頁、第131頁）。又裝置綁定後，須使用綁定之行動
          電話轉帳而不得以其他行動電話轉帳；且裝置綁定後
          ，設定轉帳帳戶時，仍須輸入密碼；另裝置綁定並設
          定轉帳帳戶後，每次實際轉帳時，亦須輸入密碼，此
          據上訴人陳述在卷（參見本院卷第211頁、第212頁）
          。衡諸常情，如非甲○○將系爭甲○○帳戶綁定之行動電
          話交予他人並告知密碼，他人應無自106年3月2日起
          至同年3月5日止，先利用綁定之行動電話，將系爭被
          上訴人帳戶設定為約定轉入帳戶，再利用綁定之行動
          電話，以網路轉帳方式，將系爭甲○○帳戶內之款項轉
          出，嗣又利用綁定之行動電話，註銷約定系爭被上訴
          人帳戶為轉入帳戶之可能？是證人甲○○於本院準備程
          序中所為之前揭證言，是否確與事實相符，即非無疑
          。
        ③經本院函請內政部警政署刑事警察局（下稱刑事警察
          局）查明可否排除有人侵入上訴人之電腦系統，將系
          爭甲○○帳戶內之存款轉至他人帳戶之可能，刑事警察
          局函復：綜合臺南市政府警察局永康分局偵查佐李宗
          憲陳述調閱系爭甲○○帳戶存款遭轉出時之IP歷程，該
          IP基資對應者為甲○○之行動電話，且被上訴人所提供
          該涉案帳戶網路銀行IP歷程，並無其他筆紀錄顯示疑
          似遭他人侵入使用，以及臺南地檢署106年度偵字第1
          2216號不起訴處分書認為系爭甲○○帳戶係輸入正確密
          碼而轉帳等卷證資料，研判本件轉帳方式乃經由甲○○
          名下之行動電話進行上網，並使用綁定之行動裝置登
          入操作，有刑事警察局109年8月28日刑偵九三字第10
          90092686號函文1份在卷可按（參見本院卷第151頁）
          ，益徵證人甲○○於本院準備程序中所為之前揭證言，
          是否確與事實相符，有待商榷。
　　　　④況且，如系爭甲○○帳戶內之款項，於前揭時日確係由
          真實姓名年籍不詳之歹徒以不正方法將不正指令輸入
          上訴人網路銀行之電腦系統而盜取，該歹徒於將系爭
          被上訴人帳戶設定為約定轉入帳戶後，實無於以同一
          方式，將系爭甲○○帳戶內之存款全部盜取完畢以前，
          即行罷手之理？亦無於106年3月5日凌晨0時25分，再
          次登入網路銀行後，非但未將系爭甲○○帳戶內之其餘
          存款轉走，反而在線上註銷約定系爭被上訴人帳戶為
          轉入帳戶，增加自己以同一方式盜取系爭甲○○帳戶內
          存款之困難之可能？益徵系爭甲○○帳戶內之款項，是
          否係由歹徒所為，實有可疑。
　　　　⑤從而，證人甲○○於本院準備程序中所為之前揭證言，
          既難遽予採信；而其證述之內容，是否確與事實相符
          ，亦有可疑，自難採憑，不足據為有利上訴人之認定
          。
　　　⑵此外，上訴人復未能舉出其他證據以實其說，上訴人主
        張系爭甲○○帳戶內之存款，先後於前揭時日，遭致不明
        人士以網路轉帳之方式，各轉帳各5萬元，共計20萬元
        至系爭被上訴人帳戶之事實，自不足採。
 　4.從而，上訴人主張系爭不明人士轉帳之事實，既不足採，
     自不能證明被上訴人取得利益，係基於被上訴人之侵害行
     為而來，揆之前揭說明，上訴人主張被上訴人有侵害歸屬
     甲○○權益之行為，無法律上之原因而受有利益，致甲○○受
     有損害，應無足取。
　 5.上訴人另雖主張即使係甲○○轉帳，因甲○○不認識被上訴人
     ，並無理由將前揭款項轉帳至系爭被上訴人帳戶，被上訴
     人亦係無法律上原因而受有利益，致甲○○受有損害，被上
     訴人均應返還其利益。惟查，甲○○雖不認識被上訴人，此
     為兩造所不爭執，然查，轉帳予他人帳戶之原因多端，或
     因與該他人間之法律關係，或因與第三人間之法律關係，
     受第三人之指示而交付，均有可能，尚不能僅因甲○○並不
     認識被上訴人，即謂甲○○所為之給付欠缺給付之目的；此
     外，上訴人復未就甲○○對於被上訴人所為前揭給付欠缺給
     付目的一事，提出任何證據以實其說，上訴人主張即使係
     甲○○轉帳，因甲○○不認識被上訴人，並無理由轉帳前揭款
     項至系爭被上訴人帳戶，被上訴人仍係無法律上原因而受
     有利益等語，亦無足取。
　 6.綜上所陳，上訴人主張因系爭不明人士轉帳之事實，被上
     訴人乃無法律上原因而受有利益，致甲○○受有損害；又即
     使系爭甲○○帳戶之存款係由甲○○轉帳，因甲○○不認識被上
     訴人，並無理由轉帳前揭款項至系爭被上訴人帳戶，被上
     訴人亦係無法律上原因而受有利益，致甲○○受有損害，被
     上訴人均應返還其利益，均無足取，則上訴人主張甲○○對
     於被上訴人有民法第179條規定之不當得利債權，自屬無據
     。
　㈡上訴人主張依債權讓與及民法第179條規定，請求被上訴人給
    付20萬元及遲延利息，有無理由?
　　查，甲○○對於被上訴人既無民法第179條規定之不當得利債
    權，已如前述，揆之前揭說明，則上訴人主張依債權讓與及
    民法第179條規定，請求被上訴人給付20萬元及遲延利息，
    自屬無據。
  ㈢綜上所陳，上訴人主張依債權讓與及民法第179條規定，請求
    被上訴人給付20萬元及自民事起訴狀繕本送達被上訴人之翌
    日起至清償日止，按週年利率5%計算之利息，為無理由，應
    予駁回。原審為上訴人敗訴判決之理由雖有不同，結果並無
    二致，仍應予以維持。上訴意旨指摘原判決不當，求予廢棄
    改判，為無理由，應予駁回。　　
六、本件事證已臻明確，兩造其餘攻擊防禦方法，經核與本件判
    決結果不生影響，爰不一一論述，附此敘明。 
七、據上論結，本件上訴為無理由，依民事訴訟法第436條之1第
    3項、第449條第2項、第78條，判決如主文。
中    華    民    國   109    年    12    月    9     日
                  民事第一庭審判長法  官  林雯娟
　　　　　　　　　
                                  法  官  吳金芳
                  
　　　　　　　　　　　　　　　　  法  官  伍逸康
以上正本係照原本作成。　　　　　　　　　　　　　　　　　
本判決不得上訴。
中    華    民    國   109    年    12    月    9     日
　　　　　　　　　　　　　　　　　書記官  康紀媛